臺灣高等法院民事判決
109年度家上字第338號
上  訴  人  莊明坤  


訴訟代理人  陳盈壽律師
被 上訴 人  薛家琪  
訴訟代理人  崔百慶律師
            王柏棠律師

上列當事人間請求離婚等事件，上訴人對於中華民國109年10月5
日臺灣新北地方法院第一審判決（109年度婚字第1、231號）提
起一部上訴，並為訴之追加，本院於110年5月12日言詞辯論終結
，判決如下：
    主      文
上訴及追加之訴均駁回。
上訴及追加之訴訴訟費用由上訴人負擔。
    事實及理由
一、按第二審訴之變更或追加，非經他造同意不得為之，但請求
    之基礎事實同一者，不在此限，民事訴訟法第446條第1項、
    第255條第1項第2款規定甚明。查上訴人於原審主張依兩造
    間協議離婚證書（下稱系爭協議）第4條第1項之約定，聲明
    請求被上訴人移轉坐落新北市○○區○○段00000地號土地權利
    範圍1萬分之44，及其上同段6875建號建物（門牌號碼：新
    北市○○區○○路0段000○0號5樓）、同段OOOO建號建物權利範
    圍10萬分之359（含地下4層91號停車位）、同段7019建號建
    物權利範圍1萬分之56（以下合稱系爭不動產）之所有權予
    其；原審為上訴人敗訴之判決，上訴人提起上訴後，復於本
    院第二審程序依民法第409條第1項規定為同一聲明，併與原
    審前開請求擇一勝訴裁判（本院卷第65、214頁），係屬訴
    之追加，核與起訴部分紛爭情節相同，證據資料可以共通，
    基礎事實同一。依上開規定，應予准許。
二、上訴人主張：兩造於民國90年1月7日結婚，育有未成年子女
    甲○○、莊紫晴（下稱甲○○2人），於109年11月24日登記離婚
    。兩造前於108年2月間協議離婚並簽訂系爭協議，被上訴人
    因外遇致兩造婚姻破綻，為補償伊及表示悔悟，於該協議第
    4條第1項約定無條件將系爭不動產移轉登記於伊；兩造於系
    爭協議約定移轉系爭不動產後再辦理離婚登記，依民法第99
    條第3項規定，被上訴人移轉所有權之義務不因辦理離婚登
    記與否而有別。縱認離婚生效為系爭協議第4條第1項之停止
    條件，惟被上訴人不願辦理過戶及離婚登記，阻止條件成就
    ，依民法第101條第1項規定應視為條件已成就。依系爭協議
    第4條第1項約定，求為命被上訴人移轉系爭不動產所有權於
    伊之判決（原審就此部分為上訴人敗訴之判決，上訴人聲明
    不服，提起上訴。未繫屬本院部分，不予贅述）。並於本院
    第二審程序另主張被上訴人移轉系爭不動產所有權登記係屬
    履行道德上義務之贈與契約，追加依民法第409條第1項規定
    為同一之請求。上訴聲明：㈠原判決關於駁回上訴人後開第2
    項之訴部分廢棄；㈡上開廢棄部分，被上訴人應將系爭不動
    產所有權移轉登記於上訴人。
三、被上訴人則以：上訴人債信不佳，為取得系爭不動產供融資
    使用，向伊詐稱願於系爭不動產照顧甲○○2人云云，兩造乃
    以系爭協議約定由上訴人單獨行使負擔甲○○2人之權利義務
    及扶養費，由甲○○2人居住在系爭不動產至成年；詎伊嗣後
    察覺上訴人欲於取得該等不動產所有權後出售之，乃於108
    年3月19日以LINE通知上訴人停止辦理過戶，並為撤銷系爭
    協議之意思表示；伊無外遇，系爭協議非屬履行道德上義務
    之贈與契約，且因兩造未辦理離婚登記而失效，上訴人請求
    移轉系爭不動產為無理由等語，資以抗辯。答辯聲明：上訴
    及追加之訴均駁回。
四、本院之判斷：
　㈠經查，兩造於108年2月間簽訂系爭協議，被上訴人曾提供身
    分證影本、印鑑證明書、印鑑章及系爭不動產所有權狀予上
    訴人辦理不動產所有權移轉登記及房屋貸款保證人變更手續
    ，惟被上訴人於108年3月19日以LINE通知上訴人代理人停止
    辦理不動產所有權移轉，兩造未依系爭協議書第6條約定辦
    理離婚登記，嗣上訴人向原法院訴請裁判離婚，經原審為其
    勝訴判決，並酌定由被上訴人、上訴人依序為甲○○、莊紫晴
    之親權人確定等情，有系爭協議、被上訴人及上訴人訴訟代
    理人間之對話紀錄、原審判決及確定證明書在卷可稽【原審
    109年度婚字第1號卷（下稱原審卷）第43、45、159、160、
    271至294、315頁】，且為兩造所不爭（本院卷第136至137
    、150頁），堪信真實。
　㈡次查，兩造於系爭協議第1條為兩願離婚之約定，第2條約定
    甲○○2人親權之行使負擔由上訴人任之，並同意被上訴人無
    庸負擔甲○○2人之扶養費，第3條約定被上訴人與甲○○2人會
    面交往之方式，第4條為財產歸屬之約定，其中第1項記載：
    「乙方（被上訴人）同意無條件將門牌號碼新北市○○區○○路
    0段00000號5樓房屋、車位及其坐落土地所有權移轉登記予
    甲方（上訴人）。甲方應於前開移轉登記時同時辦理將前開
    不動產貸款連帶保證人由乙方名義變更他人。」，第5條為
    兩造約定互不行使剩餘財產分配請求權及損害賠償請求權，
    又於第6條約定：「甲乙雙方同意於簽立本協議書後，3日内
    至戶政地事務所辦理離婚登記。本離婚協議書經雙方簽署並
    經向住所地戶政事務所為離婚登記後始生效。」，有系爭協
    議附卷可參（原審卷第43至45頁）。觀系爭協議內容包括兩
    造願離婚、子女親權扶養、會面交往方式及財產分配等約定
    ，顯以一個締約行為，結合兩願離婚、子女親權扶養、會面
    探視及財產分配等契約；佐以被上訴人與上訴人訴訟代理人
    間之對話紀錄（原審卷第159頁），及證人甲○○證稱：兩造
    協議離婚之條件為上訴人擔任甲○○2人之親權人，被上訴人
    曾稱系爭不動產無條件給予上訴人，但須由甲○○2人居住至2
    0歲等語（原審卷第197頁、本院卷第152、153頁），足見兩
    造約定真意係於協議離婚時，就以婚姻為基礎之兩造子女甲
    ○○2人之親權歸屬、會面交往方式及扶養費負擔、包括系爭
    不動產在內之雙方財產處理及分配方式等相關問題，一併解
    決，則該協議第4條第1項乃與離婚契約聯立之財產歸屬契約
    ，且系爭協議第6條明文約定該等聯立契約以辦理離婚登記
    為停止條件，而兩造未依系爭協議至向戶政機關辦理離婚登
    記，其離婚要件即有欠缺，離婚契約尚未生效，停止條件即
    未成就，從而兩造間關於系爭協議第4條第1項之約定亦未生
    效，被上訴人自無依該項約定移轉系爭不動產之義務。上訴
    人主張兩造間之離婚契約及財產歸屬契約僅為一時併存之契
    約，效力互不影響云云，顯與兩造簽立系爭協議之真意相違
    ，而無可採。又按民法第99條第3項係指當事人以特約使條
    件成就之效果 (法律行為效力之發生或消滅) ，不於條件成
    就之時發生，而於法律行為成立之日、條件成就以前或以後
    之某一期日發生之謂（最高法院80年度台上字第2659號判決
    意旨參照），該項規定係針對條件成就後法律行為發生效力
    時點之規範；系爭協議之停止條件既未成就，即無從發生條
    件成就之法律效力，上訴人依民法第99條第3項主張系爭協
    議第4條第1項已發生效力，要屬誤會。末查，依證人甲○○證
    述及被上訴人與上訴人訴訟代理人間之對話紀錄（本院卷第
    152至153頁、原審卷第160頁），兩造係因無法就房屋貸款
    變換保證人之問題達成合意，致未繼續履行系爭協議，尚難
    認被上訴人拒為離婚登記乃阻止停止條件之不正方法；且按
    兩願離婚中離婚登記乃改變身分關係之行為，不得強制履行
    （最高法院85年度台上字第3020號判決意旨參照），離婚登
    記既不得以訴請求強制履行，自亦無從以擬制方式使離婚登
    記之要件成就，上訴人主張應依民法第101條第1項規定視為
    系爭協議第4條第1項之停止條件已成就云云，亦無可採。又
    系爭協議第4條第1項乃兩造因協議離婚所為財產分配之約定
    ，已如前述，兩造間並無贈與及受贈之意思表示合致，自非
    贈與契約，上訴人復無法舉證證明兩造間存有履行道德上義
    務贈與契約之意思表示合致，則其依民法第409條第1項規定
    請求被上訴人為系爭不動產所有權之移轉登記，亦屬無據。
　㈢綜前，上訴人依系爭協議第4條第1項約定、民法第409條第1
    項規定請求被上訴人移轉系爭不動產所有權，均屬無據。至
    系爭協議是否係被上訴人被詐欺所簽立，暨其是否已撤銷意
    思表示等本件其餘爭點，即無庸贅予論究，附此說明。
五、綜上所述，上訴人依系爭協議第4條第1項約定請求被上訴人
    移轉系爭不動產所有權，並無理由，不應准許。原審就此部
    分為上訴人敗訴之判決，並無不合。上訴意旨指摘原判決此
    部分不當，求予廢棄改判，為無理由，應駁回其上訴。上訴
    人於本院第二審程序追加依民法第409條第1項規定而為同一
    主張，亦無理由，應併予駁回。
六、本件事證已臻明確，兩造其餘之攻擊或防禦方法及所用之證
    據，經本院斟酌後，認為均不足以影響本判決之結果，爰不
    逐一論列，附此敘明。
七、據上論結，本件上訴及追加之訴均為無理由，依民事訴訟法
    第449條第1項、第78條，判決如主文。　　　　
中　　華　　民　　國　　110 　年　　6 　　月　　2 　　日
                  家事法庭
                      審判長法  官   蕭胤瑮
                            法  官   袁雪華
                            法  官   楊舒嵐
正本係照原本作成。
如不服本判決，應於收受送達後20日內向本院提出上訴書狀，其
未表明上訴理由者，應於提出上訴後20日內向本院補提理由書狀
（均須按他造當事人之人數附繕本）上訴時應提出委任律師或具
有律師資格之人之委任狀；委任有律師資格者，另應附具律師資
格證書及釋明委任人與受任人有民事訴訟法第466 條之1第1項但
書或第2項所定關係之釋明文書影本。如委任律師提起上訴者，
應一併繳納上訴審裁判費。
中　　華　　民　　國　　110 　年　　6 　　月　　2 　　日

                            書記官  常淑慧